【裁判字號】    96,訴,3178
【裁判日期】    980916
【裁判案由】    遷讓房屋等
【裁判全文】
臺灣臺北地方法院民事判決              96年度訴字第3178號
原      告  戊○○
訴訟代理人  黃德賢律師
被      告  丙○○
            丁○○
兼共同訴訟
代  理  人  己○○
被      告  甲○○
                        之1
            乙○○
上列當事人間請求遷讓房屋等事件，本院於民國98年8月26日言
詞辯論終結，判決如下：
    主  文
原告之訴及假執行之聲請均駁回。
訴訟費用由原告負擔。
    事實及理由
一、原告主張：
  (一)被告乙○○於民國94年11月30日將訴外人家瓏建設股份有限
    公司所有，位於台北市南港區○○○路○段99之5、15及16號
    房屋出租與被告己○○，租期自95年1月1日起至95年12 月
    31日止，租金為第1至3月每月新台幣（下同）10萬元，第4
    至6月每月15萬元，第7至12月每月25萬元。被告己○○同時
    簽立切結書，若未按期給付租金，將以門牌號碼台北市○○
    街426巷42之7及之8號之房屋兩戶（下稱系爭房屋，此二屋
    均屬未辦理所有權登記之房屋，原房屋稅籍登記人分別為丙○○、丁○○）作價125萬元抵充租金，被告丙○○、丁○○並書立授權書，授權己○○全權處理房屋所有權移轉事宜
    。詎被告己○○於簽署租約後即未繳納租金，遂依前揭切結
    書，於95年7月4日與被告乙○○簽訂不動產買賣契約書，將
    系爭房屋以125萬元作價出售，並將房屋稅籍變更登記為被
    告甲○○，嗣被告己○○、丙○○、丁○○復出具點交書，
    同意於95年8月20日將房屋按現況點交甲○○使用，被告乙○○並授權被告甲○○全權處理上述二戶房屋之所有權移轉
    事宜。惟其後被告己○○、丙○○、丁○○未依約履行遷讓
    房屋。被告甲○○復於95年11月28日以其名義與原告訂立房
    屋買賣契約，將系爭房屋以610萬元售予原告，並將房屋稅
    籍登記變更為原告，惟因被告己○○、丙○○、丁○○迄未
    遷讓房屋，且被告乙○○、甲○○迨於行使對被告己○○、
    丙○○及丁○○之請求遷讓房屋之權利。原告為被告乙○○
    、甲○○之債權人，為確保原告之權利，爰依民法第242 條
    規定，代位請求被告己○○、丙○○及丁○○將系爭房屋遷
    讓交付被告乙○○、甲○○，並由原告代位受領。
  (二)被告己○○於95年9月27日以存証信函通知被告乙○○解除
    租賃契約，而依被告己○○與乙○○所訂不動產房屋租賃契
    約第18條第1項「因提前遷離，應賠償一個月租金絕無異議
    」之約定，被告己○○應給付自95年1月1日起至10月31 日
    止，共計10個月之租金175萬元（1至3月共30萬元，4月至6
    月共45萬元，7月至10月共100萬元），扣除以系爭房屋買賣
    價金125萬元抵沖後，仍積欠50萬元之租金。另依被告己○○與乙○○所訂之房屋買賣契約書第10條：「如乙方（即己○○）不照約履行應盡義務（即拒不辦理點交），另加倍賠
    償所收價款同額之損害金」，被告己○○迄今仍未自系爭房
    屋遷出，應賠償與房屋作價同額125萬元之違約金與被告乙○○、甲○○，又被告乙○○、甲○○嗣於與原告所訂前揭
    房屋買賣契約書之第14條第2項約定，同意將上開租金債權
    及違約金債權讓與原告，爰依民法第297條第1項規定，以本
    件起訴狀繕本之送達代替通知，被告己○○給付原告175萬
    元（即部分租金50萬元、違約金125萬元）予原告。
  (三)聲明：1.被告丙○○、己○○應自門牌號碼台北市○○街42
    6巷42之7號之房屋遷讓，交還被告乙○○、甲○○後，再由
    被告乙○○、甲○○轉交原告。2.被告丁○○、己○○應自
    門牌號碼台北市○○街426巷42之8號之房屋遷讓，交還被告
    乙○○、甲○○後，再由被告乙○○、甲○○轉交原告。3.
    被告己○○應給付原告175萬元及自起訴狀繕本送達翌日起
    至清償日止，按年息5%計算之利息。4.請准供擔保宣告假執
    行。
二、被告部分：
  (一)被告甲○○、乙○○答辯稱：被告乙○○將上開研究院路房
    屋出租與己○○後，因己○○遲未給付租金，遂將系爭房屋
    作價125萬元售予乙○○，因系爭房屋未為保存登記，乙○○遂將房屋稅籍登記於甲○○名下，並由甲○○負責處理，
    嗣甲○○將系爭房屋以610萬元之價格售予原告，然被告己○○、丙○○及丁○○迄未遷出系爭房屋等語。並聲明：(1)
    原告之訴及假執行之聲請均駁回；(2)願供擔保請准宣告免為
    假執行。
  (二)被告己○○、丙○○及丁○○答辯稱：
  1.被告己○○係受詐欺始與被告乙○○簽訂系爭租約：
    被告己○○於簽約時已表明承租房屋係為經營補習班之用，
    詎被告乙○○明知系爭房屋所在之大樓之消防安全設施已於
    89年象神颱風及之後納莉颱風淹水導致全毀，迄今仍未修復
    ，如欲修復需花費近千萬元等情，卻故意隱瞞此重大瑕疵，
    且於租賃契約上約定消防安全設施由被告己○○自行負責，
    並向鍾彩情解釋其係指消防逃生梯的燈、消防指示燈之損壞
    ，不影響補習班之開設等語，致被告己○○誤信而向被告乙○○承租系爭房屋。且締約後被告己○○多次向乙○○及家
    瓏建設負責人詹益桂請求交付申請調閱前揭文件之授權書均
    遭拖延，且乙○○亦未將租賃物之鑰匙交予被告己○○，致
    被告己○○無法順利進行開設補習班之計畫。
  2.被告己○○就系爭房屋與乙○○所簽立買賣契約，為通謀虛
    偽意思表示而無效：
    94年6月間詹益桂向被告鍾彩表示欲投資被告己○○之補習
    班，並稱可將其女即被告丙○○及丁○○所有之系爭房屋暫
    過戶至乙○○名下，可替被告己○○向銀行貸得四、五百萬
    元，而詹益桂亦願以相同金額投資補習班。被告己○○遂於
    95 年7月4日與乙○○簽訂虛偽之買賣契約，被告己○○並
    無取得任何買賣價金，其後乙○○之代理人甲○○復向被告
    己○○表示，為申請貸款需要房屋點交書，被告己○○及丙○○、丁○○方於95年8月20日簽立點交書。嗣於同年9月間
    ，被告己○○認為情形有異，遂於95年9月27日解除租賃契
    約。未料之後甲○○及原告多次帶人要求被告己○○、丙○○及丁○○搬離系爭房屋，並表示系爭房屋已賣給原告，被
    告己○○始知受騙。系爭買賣契約價金僅125萬元，與嗣後
    售予原告之價額610萬元相差甚鉅，足顯被告己○○與乙○○就系爭房屋所為之買賣契約係屬通謀虛偽意思表示之假買
    賣，而為無效。
  3.原告與甲○○間就系爭房屋之買賣契約應亦為通謀虛偽之意
    思表示而為無效，其係為使原告立於善意第三人之地位向被
    告己○○、丙○○及丁○○行使交付系爭房屋之合法權源，
    實際上並未實際交付買賣價金等語，並聲明：(1)原告之訴及
    假執行之聲請均駁回。(2)願供擔保請准宣告免為假執行。
三、兩造不爭執事項：
  (一)被告乙○○於94年11月30日將訴外人家瓏建設股份有限公司
    所有，位於台北市南港區○○○路○段99之5、15及16號房屋
    出租與被告己○○，租期自95年1月1日起至95年12月31日止
    ，租金為第1至3月每月10萬元，第4至6月每月15萬元，第7
    至12月每月25萬元。被告己○○同時簽立切結書，若無法給
    付租金，將以台北市○○街426巷42之7號、之8號兩戶未辦
    理所有權登記之房屋（稅籍登記名義人分別為其女兒，即被
    告丙○○、丁○○），作價125萬元抵充租金，並經被告丙○○、丁○○授權同意被告己○○全權負責辦理系爭房屋所
    有權移轉登記事宜。
  (二)被告乙○○於95年7月4日授權甲○○出面，就系爭房屋為標
    的，與被告己○○簽立不動產買賣契約書。被告己○○、丙○○及丁○○並簽立點交書，同意於95年8月20日將系爭房
    屋現況點交與被告甲○○使用，乙○○並全權委託被告甲○○處理系爭房屋所有事宜。
  (三)被告甲○○於95年11月28日與原告訂立不動產買賣契約，將
    系爭房屋以610萬元之價格出售原告，並已辦理房屋稅籍變
    更登記手續。
  (四)被告己○○、丙○○及丁○○現仍占有使用系爭房屋。
四、得心證之理由
    原告主張其有權代位被告乙○○、甲○○，向被告己○○、
    丙○○及丁○○等人請求交付系爭房屋，且其已受讓乙○○
    、甲○○對原告之租金債權50萬元及違約賠償金債權125萬
    元等情，為被告己○○等所否認，並以前揭情詞置辯，經查
    ：
  (一)原告代位請求被告己○○、丙○○及丁○○遷讓房屋部分：
    按當事人主張有利於己之事實者，就其事實有舉證之責任。
    民事訴訟法第277條前段定有明文。次按民事訴訟如係由原
    告主張權利者，應先由原告負舉證之責，若原告先不能舉證
    ，以證實自己主張之事實為真實，則被告就其抗辯事實即令
    不能舉證，或其所舉證據尚有疵累，亦應駁回原告之請求。
    最高法院17年上字第917號判例可資參照。原告主張被告己○○將系爭未保存登記之房屋出賣與被告乙○○，並將房屋
    稅籍登記於被告甲○○名下，原告復向甲○○買受系爭房屋
    ，惟被告己○○等人迄今仍占有使用系爭房屋，原告得請求
    被告交付系爭房屋與被告乙○○、甲○○，並由原告代位受
    領云云，既為被告己○○等人否認，則原告就此有利於己之
    事實自應負舉證之責。原告固提出簽署時間分別為95年7月4
    日、95年11月28日之不動產買賣契約書2份為證（見本院卷
    (一)第17頁至20頁、第28至32頁），然依系爭2份契約所示，
    前者之契約主體係載明：「立買賣契約書人買方：乙○○；
    賣方：己○○（以下簡稱甲、乙方）…」、後者則係：「立
    買賣契約人買主：戊○○；賣主：甲○○（以下簡稱甲、乙
    方）」等內容，是系爭2份契約僅能證明被告乙○○就系爭
    房屋對被告己○○有民法第348條規定之買賣標的物交付請
    求權，及原告對被告甲○○就系爭房屋有交付請求權，尚無
    從證明原告與被告乙○○間就系爭房屋有買賣契約而對其有
    交付請求權，或被告甲○○對己○○就系爭房屋有交付請求
    權。原告雖另提出被告丙○○、丁○○、己○○於95年8 月
    20日所出具，同意於該日點交系爭房屋與被告甲○○使用之
    點交書3份（見本院卷(一)第22頁至24頁），主張被告甲○○
    得請求渠等交付系爭房屋云云，然觀諸此點交書係被告己○○等3人單方書立，表明示同意點交系爭房屋以履行前述被
    告己○○與乙○○於95年7月4日簽署之買賣契約等內容，尚
    無從證明被告甲○○對被告己○○等人有買賣標的物交付請
    求權。又原告雖另主張被告甲○○自稱，其係受被告乙○○
    委任處理系爭房屋等語，是原告係向被告乙○○、甲○○2
    人購買系爭房屋，得情求其交付房屋云云，然上開原告於95
    年11月28日簽署之買賣契約書上所示之出賣人僅有被告甲○○，並非被告乙○○、甲○○2人，已如前述，且其上亦未
    表明甲○○係代理乙○○簽署系爭買賣契約之字樣，自難認
    被告乙○○亦為系爭買賣契約之當事人，及原告有權請求被
    告乙○○交付系爭房屋，是原告此部分主張亦無可採。從而
    ，原告既未證明其對乙○○就系爭房屋有民法第348條之交
    付請求權，或被告甲○○對己○○就系爭房屋有民法第348
    條之交付請求權，或證明被告乙○○有將其對被告鍾彩情等
    人之交付請求權讓與被告甲○○，則原告主張其得代位被告
    乙○○、甲○○，向被告己○○、丙○○及丁○○行使買賣
    標的物交付請求權，自非足採。
  (二)請求被告己○○給付租金50萬元部分：
    原告主張被告己○○於95年9月27日發函解除其與乙○○簽
    訂之租賃契約，而依系爭租賃契約第18條第1項「因提前遷
    離，應賠償一個月租金絕無異議」，是被告己○○自應給付
    自95年1月1日起至10月31日止，10個月之租金共計175萬元
    ，扣除以系爭房屋買賣價金125萬元抵沖後，仍積欠50萬元
    之租金，然被告甲○○已於與原告簽署之買賣契約第14條第
    2項約定，同意將上開租金債權讓與原告，故原告得請求被
    告己○○給付租金50萬元云云。然查，系爭租賃契約係由被
    告乙○○與己○○所簽訂，為兩造所不爭執，已如前述，則
    縱使原告主張被告己○○有未依約給付租金之情形屬實，此
    所生之租金債權亦係歸屬於出租人即被告乙○○所有。是原
    告與被告甲○○簽訂之房屋買賣契約中第14條第2項雖載有
    ：「乙方（即甲○○）和原所有權人所簽訂之租賃契約，乙
    方原可向第三人己○○可要求之租金新台幣一百萬元及賠償
    金之權利，悉數轉移甲方（即原告）承受所有之請求權」之
    約定，然被告甲○○既非系爭租賃契約之出租人，且原告亦
    未舉證被告乙○○有將此租金債權讓與被告甲○○，應認被
    告甲○○對己○○並無租金債權存在，則被告甲○○於上開
    買賣契約中約定將被告乙○○對己○○之租金債權讓與原告
    ，自不生債權移轉之效力，是原告主張其得依租賃契約及債
    權讓與之法律關係請求被告己○○給付租金50萬元，應非可
    採。
  (二)請求被告己○○給付違約金125萬元部分：
    原告另主張被告己○○與乙○○所訂之房屋買賣契約第10條
    約定：「如乙方（即己○○）不照約履行應盡義務（即拒不
    辦理點交），另加倍賠償所收價款同額之損害金」，故被告
    己○○應賠償與房屋作價同額125萬元之違約金，且被告乙○○已簽署授權書，授權李甲○○處理系爭房屋，而被告甲○○已於與原告簽署之買賣契約第14條第2項約定，同意將
    上開違約金債權讓與原告，故原告得請求被告己○○給付12
    5 萬元云云。然查，上開原告主張之房屋買賣契約既係由被
    告乙○○與己○○所簽訂，則被告己○○雖未依約交付房屋
    ，然此所生之違約損害賠償金亦係歸屬於買受人即被告乙○○所有。是原告與被告甲○○簽訂之房屋買賣契約中第14條
    第2項雖載有：「乙方（即甲○○）和原所有權人所簽訂之
    租賃契約，乙方原可向第三人己○○可要求之租金新台幣一
    百萬元及賠償金之權利，悉數轉移甲方（即原告）承受所有
    之請求權」之約定，然被告甲○○既非上開乙○○與己○○
    所簽買賣契約之當事人，且原告所提乙○○書立之授權書亦
    未表明將系爭賠償金債權讓與甲○○，自難認被告甲○○對
    己○○有何賠償金債權存在，則被告甲○○在其以自己名義
    與原告簽署之買賣契約中將被告乙○○對己○○之租金債權
    讓與原告，自不生債權移轉之效力，是原告依債權讓與之法
    律關係請求被告己○○給付違約賠償金125萬元，亦無理由
    。
五、綜上所述，原告並無代位被告乙○○、甲○○，向被告己○○、丙○○及丁○○等人請求交付系爭房屋之權利，且縱使
    被告乙○○對原告有租金及違約賠償金債權存在，原告亦未
    受讓此權利。從而，原告依民法第242條規定，請求被告己○○、丙○○及丁○○等人自系爭房屋遷讓返還與被告乙○○、甲○○並由原告代位受領，及依租賃契約、買賣契約及
    債權讓與之法律關係請求被告己○○給付租金及違約金175
    萬元，均無理由，應予駁回。又原告之訴既經駁回，其假執
    行之聲請亦失所附麗，應併予駁回。
六、本件事證已臻明確，兩造其餘之攻擊防禦方法及所提之證據
    ，經審酌後認均無礙判決之結果，又本院既認原告之請求無
    理由，則是否罹於時效而消滅等其餘爭點，已不影響結論，
    爰不予一一論述。
七、訴訟費用負擔之依據：民事訴訟法第78條。
中    華    民    國    98    年    9     月    16    日
                  民事第五庭  審判長法  官  薛中興
                                    法  官  陳文正
                                    法  官  莊書雯
以上正本係照原本作成
如對本判決上訴，須於判決送達後20日內向本院提出上訴狀
中    華    民    國    98    年    9     月    16    日
                                    書記官  謝梅琴


司法院資訊處製作；財團法人民間司法改革基金會備份。
